ACORDAO-COMPLETO-2340330

ACÓRDÃO 5294/2019 ATA 25/2019 - SEGUNDA CÂMARA

VISTOS, relatados e discutidos estes autos de Tomada de Contas Especial (TCE) instaurada pelo Fundo Nacional de Saúde/Ministério da Saúde (FNS/MS) , em desfavor da Associação Asas de Socorro (ASAS) , solidariamente com o Sr. Rocindes José Correa, presidente dessa entidade, em razão da impugnação parcial de despesas do Convênio 4.654/2004, celebrado entre o Ministério da Saúde e a referida associação, tendo por objeto "dar apoio financeiro para aquisição de equipamentos e materiais permanentes, visando ao fortalecimento do Sistema Único de Saúde - SUS";
	ACORDAM os Ministros do Tribunal de Contas da União, reunidos em sessão de 2ª Câmara, ante as razões expostas pelo Relator, em:
	9.1. julgar irregulares, com fundamento nos arts. 1º, inciso I, 16, inciso III, alínea "c" da Lei 8.443/1992 c/c os arts. 19 e 23, inciso III, da mesma Lei, e com os arts. 1º, inciso I, 209, inciso III, 210 e 214, inciso III, do Regimento Interno, as contas da Associação Asas de Socorro, CNPJ 01.052.752/0001-69, e do Sr. Rocindes José Correa, CPF XXX.327.608-XX, na condição de presidente dessa entidade, e condená-los, em solidariedade, ao pagamento da quantia de R$ 55.384,18 (cinquenta e cinco mil, trezentos e oitenta e quatro reais e dezoito centavos) , com a fixação do prazo de quinze dias, a contar das notificações, para comprovarem, perante o Tribunal (art. 214, inciso III, alínea "a", do Regimento Interno) , o recolhimento da dívida aos cofres do Fundo Nacional de Saúde, atualizada monetariamente e acrescida dos juros de mora, calculados a partir da data de 14/12/2005, até a data do recolhimento, na forma prevista na legislação em vigor;
	9.2. aplicar aos responsáveis Sr. Rocindes José Correa, CPF XXX.327.608-XX, e Associação Asas de Socorro, CNPJ 01.052.752/0001-69, individualmente, a multa prevista no art. 57 da Lei 8.443/1992 c/c o art. 267 do Regimento Interno, no valor de R$ 15.000,00 (quinze mil reais) , com a fixação do prazo de quinze dias, a contar das notificações, para comprovarem, perante o Tribunal (art. 214, inciso III, alínea "a", do Regimento Interno) , o recolhimento das dívidas aos cofres do Tesouro Nacional, atualizadas monetariamente desde a data do acórdão até a dos efetivos recolhimentos, se forem pagas após o vencimento, na forma da legislação em vigor;
	9.3. autorizar, desde logo, nos termos do art. 28, inciso II, da Lei 8.443, de 1992, a cobrança judicial das dívidas, caso não atendidas as notificações;
	9.4. autorizar, desde já, caso venha a ser solicitado pelos responsáveis, o pagamento das dívidas em até 36 parcelas mensais e sucessivas, no termos do art. 26 da Lei 8.443/1992, e do art. 217 do Regimento Interno do TCU, fixando-lhes o prazo de quinze dias, a contar do recebimento da notificação, para comprovarem perante o Tribunal o recolhimento da primeira parcela, e de trinta dias, a contar da parcela anterior, para comprovarem os recolhimentos das demais parcelas, devendo incidir sobre cada valor mensal, atualizado monetariamente, os juros de mora devidos, na forma prevista na legislação em vigor, alertando os responsáveis que a falta de comprovação do recolhimento de qualquer parcela importará o vencimento antecipado do saldo devedor, nos termos do art. 217, § 2º do Regimento Interno do TCU;
	9.5. encaminhar cópia deste acórdão aos responsáveis, ao Fundo Nacional de Saúde (Ministério da Saúde) e ao Procurador-Chefe da Procuradoria da República em Goiás, nos termos do § 3º do art. 16 da Lei 8.443/1992 c/c o § 7º do art. 209 do Regimento Interno do TCU, para adoção das medidas que entender cabíveis.

Tomada de contas especial instaurada  em razão da impugnação parcial de despesas de convênio que teve por objeto apoio financeiro para aquisição de equipamentos e materiais permanentes (ambulância e unidades móveis odontológicas), visando ao fortalecimento do Sistema Único de Saúde  SUS.

Segunda Câmara

Entidades/órgãos do Governo do Estado de Goiás.

3. Interessados/Responsáveis:
3.1. Interessado: Ministério da Saúde (vinculador).
3.2. Responsáveis: Associação Asas de Socorro (01.052.752/0001-69) e Rocindes José Correa (XXX.327.608-XX).

13.1. Ministros presentes: Ana Arraes (Presidente), Augusto Nardes (Relator) e Raimundo Carreiro.
13.2. Ministros-Substitutos presentes: Marcos Bemquerer Costa e André Luís de Carvalho.

ACORDAO-COMPLETO-2465529

Acórdão 911/2021 - Plenário

ACORDAO-COMPLETO-2423140

Acórdão 11161/2020 - Segunda Câmara

AUGUSTO NARDES

Adoto como parte do relatório o exame lavrado no âmbito da Secretaria de Controle Externo do Estado de Goiás - Secex-GO (peça 15) , a seguir transcrito com os ajustes de forma pertinentes, que contou com a anuência do corpo diretivo dessa unidade técnica (peças 16 e 17) .
"INTRODUÇÃO
1.	Cuidam os autos de tomada de contas especial instaurada pelo Fundo Nacional de Saúde/Ministério da Saúde (FNS/MS) , em desfavor da Associação Asas de Socorro (ASAS) , solidariamente com o seu presidente, Sr. Rocindes José Correa, em razão da impugnação parcial de despesas do Convênio 4.654/2004 (peça 2, p. 16-24) , celebrado entre o Ministério da Saúde e a associação, tendo por objeto apoio financeiro para aquisição de equipamentos e materiais permanentes (ambulância e unidades móveis odontológicas) , visando ao fortalecimento do Sistema Único de Saúde - SUS.
HISTÓRICO
2.	Conforme disposto no Convênio 4.654/2004 (peça 2, p. 16-24) , foram previstos R$ 856.000,00 para a execução do objeto. Os recursos federais foram repassados em parcela única mediante ordem bancária 2005OB907011, datada de 14/12/2005 (peça 2, p. 32) . O crédito em conta corrente ocorreu em 16/12/2005 (peça 2, p. 93) . Não houve contrapartida (peça 2, p. 18) .
3.	O ajuste vigeu no período de 31/12/2004 a 19/2/2006 (peça 2, p. 21, 24 e 27-28) , incluindo o prazo final para apresentação da prestação de contas do convênio. 
4.	O plano de trabalho previu a aquisição de dez ambulâncias e duas unidades médicas odontológicas (peça 2, p. 7) . Após as alterações do convênio, foram adquiridos dois micro-ônibus para serem utilizados como unidades médico-odontológicas, dois conjuntos de equipamentos para compor consultório médico e odontológico dessas duas unidades móveis e nove ambulâncias. 
5.	Os veículos das unidades médicas odontológicas são do tipo micro-ônibus, marca Marcopolo/Volare V8, diesel, 120 cv, adquiridos junto à Auto Center Corretora de Veículos Ltda. (peça 2, p. 110-113) , ao preço de R$ 99.500,00 cada, e os serviços de adaptação dos micro-ônibus couberam à Vida Empreendimentos Ltda., no valor unitário de R$ 52.880,00 (peça 2, p. 92, 132-133 e 229) . As nove ambulâncias, marca Renault, modelo Kangoo Express, 4 portas, foram adquiridas junto à Renauto Veículos e Peças Ltda., ao preço unitário de R$ 39.950,00, e os serviços de adaptação realizados pela Vida Empreendimentos Ltda., pelo valor unitário de R$ 21.800,00 (peça 2, p. 92, 138-156) .
6.	O Núcleo Estadual de Saúde de Goiás, do MS, realizou fiscalização in loco, em dezembro/2006, onde constatou a execução satisfatória de 100% do convênio, com a ressalva de o convenente ter destinado unidades móveis de saúde a outras entidades sem a autorização prévia do Ministério de Saúde (peça 2, p. 158-166) . Em seguida, veio parecer técnico da unidade do MS em Goiás aprovando a prestação de contas apresentada pela convenente (peça 2, p. 208-211) .
7.	A Controladoria Geral da União - CGU promoveu fiscalização no convênio em tela, em junho/2007, e apontou em seu relatório (Relatório de Fiscalização 193209/2007) vários achados, entre eles os seguintes: alterações do plano de trabalho original sem análise e aprovação prévia das unidades técnicas do concedente; utilização das unidades para propósitos não compatíveis com os objetivos do convênio; falta de pessoal especializado para atendimento; falta de discriminação, nas notas fiscais, dos valores unitários de cada serviços prestado pela Vida Empreendimentos Ltda., dificultando a realização de pesquisa de preços de mercado de forma individualizada; destinação das unidades móveis pela convenente a outras entidades, por meio de contratos de comodato, sem a aprovação do concedente (a convenente utiliza apenas um micro-ônibus) ; valores pagos pelas ambulâncias 47,08% acima de mercado e pelos micro-ônibus 20% abaixo de mercado (peça 2, p. 215-235) .
8.	O relatório da CGU fez com que o Núcleo Estadual de Saúde/GO emitisse, em dezembro de 2011, novo parecer, não aprovando as contas do Convênio 4654/04 (peça 2, p. 237-241) .
9.	Em outra verificação in loco, ocorrida em abril/2012, o Núcleo de Saúde confirmou os achados da CGU de que havia unidades de saúde cedidas de forma indevida e o sobrepreço das nove ambulâncias de 47,08% acima de mercado, gerando prejuízo de R$ 177.049,71 ao erário, além de outras impropriedades (peça 2, p. 267-276) .
10.	Mediante o Relatório de Tomada de Contas Especial 273/2014 (peça 3, p. 35-45) , o órgão instaurador da TCE apontou a responsabilidade solidária pelo dano causado ao erário à entidade Associação Asas de Socorro/GO e ao Sr. Rocindes José Correa, dirigente da entidade à época dos fatos, apurando-se como prejuízo o valor original de R$ 177.049,71 a ser deduzida a quantia recolhida de R$ 11.507,08. A CGU acompanhou a conclusão desse relatório, apontando responsabilidade solidária conforme indicado pelo órgão tomador (peça 3, p. 69-71) .
11.	Diante disso, a Secretaria Federal de Controle Interno certificou a irregularidade das contas (peça 3, p. 73) , acompanhado do parecer do dirigente do órgão de controle interno, tendo o ministro de Estado da Saúde registrado o conhecimento das conclusões daquele órgão de controle interno (peça 3, p. 75) .
12.	A Secex-GO, em trabalho preliminar, promoveu a citação dos responsáveis em razão das seguintes ocorrências (peças 4-12) : a) sobrepreço na aquisição de nove veículos Renault Kangoo Express 16, ano/modelo 2005/2006 (9 x R$ 10.329,00 = R$ 92.961,00) ; b) sobrepreço na aquisição de equipamentos e transformação em ambulâncias (9 x R$ 9.343,19 = R$ 84.088,71) , conforme apurado pela Controladoria-Geral da União em seu Relatório de Fiscalização 193209/2007, datado de 29/6/2007.
13.	Ao analisar as alegações de defesa apresentadas pelos responsáveis, esta unidade técnica acolheu os argumentos dos responsáveis relativamente ao conteúdo apresentado na alínea 'a' supra, mas rejeitou a defesa no tocante à alínea 'b', sobrepreço na transformação das ambulâncias. Diante disso, propôs, com o endosso do diretor e do secretário, julgar irregulares as contas dos responsáveis, condenando-os solidariamente ao pagamento da quantia de R$ 84.088,71, com os acréscimos legais, além de aplicar-lhes a multa do art. 57 da Lei 8.443/1992.
14.	O procurador do MPTCU concordou com a proposta de afastar a imputação de sobrepreço na aquisição dos Renault Kangoo Express 16, alínea 'a' da citação (peça 18) . 
15.	Relativamente ao possível sobrepreço na aquisição de equipamentos e transformação dos veículos adquiridos em ambulâncias, alínea 'b' da citação, o procurador divergiu da Secex-GO, ante a ausência de demonstração, por elementos mínimos de prova, de que o preço pago foi efetivamente superior ao de mercado, argumentando, basicamente, pela falta de detalhamento, nos autos, da metodologia de cálculo aplicada pela CGU ao determinar o valor do sobrepreço. Assim, opinou pelo retorno dos autos à Secex/GO para realização de diligências saneadoras, buscando trazer ao feito o detalhamento dos dados ou pelo julgamento das contas como regulares com ressalvas (peça 18) .
16.	O Ministro Relator entendeu que o caso em tela estaria inserido, de certa forma, no contexto dos processos que tratam da 'Operação Sanguessuga' pois se tratava de aquisição de Unidade Móvel de Saúde (UMS) em período contemporâneo ao dessa operação. Assim, julgou pertinente trazer aos autos a metodologia de cálculo dos valores referenciais e do superfaturamento adotada pelo TCU naquela ocasião (peça 19) , restituindo os autos à Secex-GO para o saneamento do processo e posterior exame de mérito, ressaltando a necessidade de se avaliar a responsabilidade solidária da empresa contratada pela Associação Asas de Socorro em face do débito apurado.
17.	Tal metodologia (peça 20) foi desenvolvida pela CGU e Departamento Nacional de Auditoria do SUS (Denasus) , aperfeiçoada por equipe de auditores do TCU e aprovada por esta Corte de Contas em Sessão de 21/11/2007 (Acórdão 2451/2007-TCU-Plenário - Ministro-relator Marcos Vinícios Vilaça) .
18.	O subitem 9.4.6 do referido acórdão autorizou a Secretária-Geral de Controle Externo do TCU (Segecex) , relativamente à autuação e instrução dos processos a serem encaminhados pelo Denasus e pela Controladoria Geral da União (CGU) , a considerar válida a metodologia de cálculo desenvolvida pela CGU - 'Metodologia (Memória de Cálculo) utilizada no Desenvolvimento do Sistema de Cálculo de Prejuízo das Unidades Móveis de Saúde' (Anexo VI, às fls. 277 a 293 do TC Processo 011.638/2006-8) , para fins de quantificação dos débitos verificados nos relatórios e posterior citação dos responsáveis.
19.	Assim, quantificado o débito pela citada metodologia, foi proposta nova citação solidária da Associação Asas de Socorro e do Sr. Rocindes José Correa (peça 23) , com débito apurado de R$ 90.412,16, acolhida por esta unidade técnica (peças 24 e 25) .
EXAME TÉCNICO
20.	Foi promovida a citação da Associação Asas de Socorro e do Sr. Rocindes José Correa, mediante, respectivamente, os Ofícios 1408 e 1421/2017 TCU/Secex-GO (peças 39 e 40) , datados de 5/9/2017. Os responsáveis tomaram ciência dos ofícios que lhes foram remetidos, conforme documento constantes da peça 41, tendo apresentado suas alegações de defesa, conforme documentação integrante da peça 42 (ambos são representados pelo mesmo advogado) . 
21.	Os responsáveis foram ouvidos em decorrência do superfaturamento na aquisição de equipamentos e na transformação de veículos em ambulâncias, totalizando um débito de R$ 90.412,16, no âmbito do Convênio 4.654/2004, celebrado com o Ministério da Saúde (peças 39 e 40) .
22.	Considera-se oportuno, antes de adentrar no teor das alegações de defesa apresentadas, retomar a forma como foi calculado o superfaturamento atribuído aos responsáveis, dado que o conhecimento de tal metodologia será necessário no decorrer desta instrução. 
23.	Conforme registrado em análise realizada por esta unidade técnica (peça 23) , a metodologia para o cálculo do débito estabelece que o preço de mercado de uma unidade móvel de saúde (UMS) é formado por três componentes: o preço do veículo, o custo de transformação do veículo em UMS e o custo dos equipamentos a ela incorporados.
24.	O preço do veículo novo é baseado no valor médio de mercado com base nos preços divulgados pela Fundação Instituto de Pesquisas Econômicas - FIPE em dezembro do ano de aquisição, ou seja, 2005 para o caso em análise. Em relação ao custo das transformações, os preços médios são obtidos de acordo com o tipo de UMS: A (simples remoção) , B (suporte básico) , D (UTI) , Consultório Médico, Consultório Odontológico, Consultório Médico-Odontológico e Consultório Médico-Oftalmológico; e o ano de aquisição. O custo dos equipamentos incorporados, por fim, também é obtido de acordo com o tipo de UMS e o ano de sua aquisição. Assim, segundo a metodologia, considera-se superfaturamento a diferença que supera em 10% o preço de referência (peça 20) .
25.	No que se refere ao primeiro componente da metodologia, preço dos veículos, análises anteriores realizadas por esta unidade técnica concluíram não haver, neste componente, sobrepreço (peças 15-17 e 23) , posição com a qual concordou o Ministério Público de Contas (peça 18) .
26.	Quanto ao custo de transformação e de aquisição dos equipamentos, deve-se ressaltar que, no caso em estudo, as notas fiscais emitidas pela empresa Vida Empreendimentos Ltda. (peça 2, p. 138-146) não individualizam os valores cobrados pela transformação ou pelos equipamentos incorporados à UMS, informando apenas o total de R$ 21.800,00 por veículo.
27.	Em análise realizada anteriormente (peça 23) , quantificou-se o débito conforme a tabela abaixo reproduzida, com pequenas alterações para facilitar seu entendimento. Importante destacar que na coluna E, o superfaturamento é estimado descontando-se do valor pago 110% do preço de referência, o que favorece os responsáveis.
		A
	B
	C
	E
	F

	Especificação
	Qtde
	Valor Unit (Referência) dezembro/15
	Valor Unit. (NF) 
	Superfaturamento Unit. [ (C - B*1,10) ]
	Superfaturamento
Total (E*A) 

	AMBULÂNCIA
					
	Equipamento/transformação
					
	Maca fixa em aço 
	9
	426,69
	NI
	-
	-

	Suporte para soro plasma
	9
	181,74
	NI
	-
	-

	Cilindro para oxigênio
	9
	858,54
	NI
	-
	-

	Estetoscópio adulto **
	9
	48,80
	NI
	-
	-

	Estetoscópio infantil**
	9
	44,74
	NI
	-
	-

	Esfigmomanômetro infantil **
	9
	126,01
	NI
	-
	-

	Esfigmomanômetro adulto ** 
	9
	190,07
	NI
	-
	-

	Reanimador manual adulto**
	9
	78,00
	NI
	-
	-

	Reanimador manual infantil **
	9
	67,69
	NI
	-
	-

	Régua tripla**
	9
	210,00
	NI
	-
	-

	Sirene eletrônica*
	9
	319,00
	NI
	-
	-

	Serviço de Transformação sem equipamentos (inclui armários, banco, revestimento, janelas, lanternas) 
	9
	8.134,36
	NI
	-
	-

	Valor total dos equipamentos/transformação 
	9
	10.685,64
	21.800,00
	10.045,80
	90.412,16

	Total do superfaturamento
	90.412,16

NI - Não informado.
* Os preços informados são de pesquisa na internet (2017) , mais favoráveis aos responsáveis, pois não há referência nas tabelas integrantes da metodologia.
** Itens integrantes da maleta de emergência, conforme especificado no plano de trabalho (peça 2, p. 8) .
Alegações de defesa apresentadas
28.	No que se refere ao mérito deste processo, trouxeram os responsáveis os argumentos abaixo listados.
28.1.	Esta unidade técnica teria se furtado ao dever de examinar a possibilidade de imputar à empresa Vida Empreendimentos Ltda. (CNPJ 05.880.550/0001-66) responsabilidade solidária pelo débito apurado, motivo pelo qual o processo deveria retornar à sua fase de diligências, com o intuito de apurar a responsabilidade da referida empresa (peça 42, p. 6-7) .
28.2.	No que se refere aos custos estimados de transformação dos automóveis em UMS, a Secex-GO teria errado ao considerar os custos para a sua conversão em ambulâncias do tipo 'simples remoção' (tipo A) , e não em ambulâncias do tipo 'suporte básico' (tipo B) (peça 42, p. 8-9) .
28.3.	Documentos que constam na peça 2, p. 132 e 200, deste processo demonstrariam que a transformação, de fato, tratava de ambulâncias do tipo suporte básico. Vistorias realizadas pelo Ministério da Saúde, assim como pela CGU, teriam, no seu entendimento, reconhecido a correta transformação das ambulâncias na modalidade suporte básico (peça 42, p. 9-10) .
28.4.	Reforçaria a sua tese de que as UMS são do tipo B (suporte básico) os equipamentos adquiridos para as compor (peça 42, p. 10-11) . O fato de a unidade técnica ter considerado os equipamentos que compõem uma unidade de suporte básico para compor os preços da UMS, mas considerar os custos de transformação para uma unidade de simples remoção, seria, no seu entendimento, demonstração de 'absoluta má fé (...) ou extremo relapso' (peça 42, p. 12) . 
28.5.	A diferença entre os custos de conversão para UMS tipos A ou B seria, entendem os responsáveis, a origem da discrepância entre os valores pagos pelo convenente e as estimativas de custos realizadas pelo TCU à peça 23. Consideram os responsáveis que o valor do custo de transformação em ambulância do tipo B, adicionado aos custos dos equipamentos, é de R$ 18.558,54 (peça 42, p. 12) . 
28.6.	Assim, pedem os responsáveis que o processo retorne à fase de diligências, com o fim de apurar a responsabilidade da empresa Vida Empreendimentos Ltda. e que seja reconhecida a boa e regular aplicação das verbas federais repassadas, com a consequente aprovação da prestação de contas.
Análise
Responsabilização solidária
29.	Diante do argumento apresentado pelos responsáveis, relativo à responsabilização solidária da empresa contratada para realizar a transformação dos veículos adquiridos em UMS, cumpre mencionar o teor do Acórdão 3320/2015-TCU-Plenário, relator José Múcio Monteiro:
A ausência de um possível responsável solidário no polo passivo não obriga o retorno dos autos para nova citação dos responsáveis, uma vez que o instituto da solidariedade passiva é benefício conferido pelo legislador ordinário ao credor, que pode exigir de um ou de alguns dos devedores, parcial ou totalmente, o pagamento da integralidade da dívida, bem como renunciar à solidariedade em favor de um, de alguns ou de todos os devedores, sem prejuízo do direito do devedor que satisfaz a dívida por inteiro de exigir de cada um dos codevedores a sua quota.
30.	A responsabilização de gestor pelo TCU, ademais, sem que um possível responsável solidário tenha sido citado, não obsta o regular andamento do processo (Acórdão 3411/2013-TCU-Plenário, relator Aroldo Cedraz) , não estando esta corte impedida de atribuir responsabilidade exclusivamente a um dos devedores solidários (Acórdão 6398/2015-TCU-Segunda Câmara, relator Vital do Rêgo) .
31.	No mesmo sentido aponta o Acórdão 2591/2016-TCU-Plenário, relator Benjamin Zymler:
O instituto da solidariedade passiva constitui benefício legal erigido em favor do credor, razão pela qual eventual ausência do chamamento de outros responsáveis solidários pelo TCU não constitui nulidade processual, não obstando, portanto, a imputação de débito ao agente devidamente citado, o qual, querendo, poderá reaver em juízo eventual ressarcimento pessoal por meio de ação regressiva. (grifos acrescidos) 
32.	Fica evidente, dessa forma, que tal linha argumentativa não merece prosperar. A responsabilização solidária não é um direito dos responsáveis e, sim, dos cofres aos quais deve ser recolhido o débito apurado.
33.	Agregue-se o fato de que, ao pesquisar nas bases da Receita Federal o CNPJ da mencionada empresa contratada para realizar a transformação dos veículos adquiridos em UMS, foi obtida a informação de que foi dada baixa no seu cadastro em 1/10/2014, não tendo sido cadastrado CNPJ sucessor. 
34.	Além disso, é preciso destacar que a empresa Vida Empreendimentos Ltda. não foi chamada a se manifestar sobre os fatos apurados neste processo durante a fase interna da tomada de contas especial. Sobre o tema, vale citar o Acórdão 3457/2017-TCU-Segunda Câmara (relator Marcos Bemquerer) , segundo o qual o mero transcurso do tempo não acarreta, em toda e qualquer situação, prejuízo à ampla defesa ou à constituição do contraditório, devendo a configuração de tal prejuízo ser analisada em cada caso concreto, sob pena de violar-se a regra da imprescritibilidade das ações de cobrança de danos ao erário.
35.	No mesmo sentido, o Acórdão 3879/2017-TCU-Primeira Câmara (relator Augusto Sherman) informa que 'eventual impedimento à plenitude do exercício de defesa, ou mesmo dificuldade na sua realização em razão do transcurso de grande lapso temporal entre os fatos e a citação de responsável deve, em regra, ser objeto de prova, cabendo à parte esse ônus. Todavia, a análise das circunstâncias do caso concreto pode conduzir o julgador a conclusão distinta, no sentido de que o transcurso de tal prazo possa inviabilizar a defesa'.
36.	No caso concreto em tela, considera-se, diante do lapso temporal decorrido, associado à atual situação do cadastro da empresa junto à Receita Federal e da ausência de CNPJ sucessor, que o direito de defesa da empresa, caso fosse citada, estaria prejudicado. Além disso, tem-se que a responsabilização solidária é direito do credor. Diante de todos esses fatores, julga-se que eventual tentativa de adicionar ao rol de responsáveis deste processo não teria outro efeito que não fosse protelar a sua conclusão.
37.	Por fim, é mister registrar que não cabe ao TCU promover diligência para colher documentos de interesse da defesa de gestor, uma vez que é dele o ônus da prova, conforme registrado no Acórdão 5516/2010-TCU-Segunda Câmara, relator Raimundo Carreiro, ou, no mais recente Acórdão 2805/2017-TCU-Primeira Câmara, relator Vital do Rêgo.
Ambulâncias tipo A ou B
38.	No que se refere à forma como foi calculado o débito, segundo método descrito na peça 20 deste processo e aplicado na peça 23, tem-se, ao contrário da 'absoluta má fé (...) ou extremo relapso' que os responsáveis imputam a esta unidade técnica, falta de evidências que corroborem a teoria defendida nas alegações de defesa. A dificuldade em provar o tipo de transformação efetuada, ademais, decorre da alteração unilateral do plano de trabalho pela convenente, seguida pela apresentação de documentação conflitante.
39.	Conforme pode ser verificado à peça 2, p. 7-8, deste processo, no Plano de Trabalho relativo ao convênio analisado, há dois anexos IX, no primeiro, assinado, porém sem data, há registro da intenção de adquirir dez ambulâncias simples remoção. No segundo, assinado e também sem data, porém com data de aprovação, constam 9 ambulâncias do tipo suporte básico. 
40.	Nas páginas 10-11 da mesma peça, há o Relatório de Pré-Projeto N° 010527XXX.001000-XX, do Fundo Nacional de Saúde, datado de 27/12/2004, onde se faz referência a uma solicitação de aquisição de 16 UMS para simples remoção e o responsável pela análise recomenda uma reavaliação das necessidades em termos quantitativos. 
41.	Parecer técnico emitido no âmbito do Ministério da Saúde (Parecer n° 7266104 - CGISIDIPE/SE/MS, de 25/2/2005) trata da aquisição de 11 UMS, 9 ambulâncias tipo suporte básico e 2 vans consultório médico-odontológico (peça 2, p. 15) . Na prestação de contas relativa ao convênio, datada de 16/5/2006, foi registrada a aquisição de 9 unidades móveis de suporte básico e de 2 unidades médico odontológicas (peça 2, p. 76) .
42.	As notas fiscais emitidas pela empresa Vida Empreendimentos Ltda., por sua vez, tratam de serviços de transformação de um veículo em ambulância para simples remoção e da aquisição dos seguintes equipamentos: maca fixa em aço, armário suspenso, banco, revestimento em fibra, janelas laterais corrediças, suporte para cilindro, suporte para soro plasma, cilindro de oxigênio, régua tripla, maleta de emergência, sirene eletrônica, lanternas sinalizadoras e janelas fixas traseiras (peça 2, p. 138-146) .
43.	Considera-se oportuno reproduzir trechos do Relatório de Fiscalização 193209, da CGU, que em 29/6/2007 já apontava estas inconsistências (peça 2, p. 215-235) , considerados relevantes para esta análise:
03.4 Ao definir um objeto genérico, o pacto foi celebrado sem que fosse especificado, em termos quantitativos e qualitativos, o que seria o seu real objeto, infringindo o disposto no inciso II e no parágrafo segundo, ambos do artigo 2° da IN/STN 01/97, bem como em infringindo o do disposto no inciso I do artigo 7º também da IN/STN/01/97, posto que o objeto pactuado, não possuía 'descrição completa' ou 'especificação completa', tampouco apresentava 'descrição detalhada, objetiva, clara e precisa' quando da celebração do convênio.
03.5 Conforme consta do processo, o primeiro plano de trabalho apresentado pela Entidade ao MS, em 17/12/2004, propunha, em seu anexo IX, este com data de 28/06/2004 (fls. 14 a 17 do processo 25000.184752/2004-87) , portanto bem anterior à assinatura do convênio, a aquisição de: três vans transformados em Unidades Móveis de Saúde Odontológicas, no valor de R$ 330.000,00; três vans transformados em ambulâncias tipo B, no valor de R$ 273.900,00; uma van transformada em Unidade Móvel de Saúde Médica, no valor de R$ 91.300,00; quatro veículos transformados em ambulâncias tipo A, no valor de R$ 160.800,00.
03.6 A análise desse plano de trabalho pelo MS somente ocorreu em 05/01/2005, portanto após a assinatura do convênio, conforme consta de documento sem número, exarado pela Coordenação-Geral de Investimentos em Saúde/DIPE/SE/MS em 05/01/2005, e do Parecer n° 5221/04/CGIS/DIPE/SE/MS de 05/01/2005 (fls. 20 e 21 do processo 25000.184752/2004-87) .
03.7 O referido parecer n° 5221/04 apontava uma série de inconsistências no plano de trabalho, impedindo a sua aprovação. No mesmo dia da emissão do Parecer nº 5221/04, por intermédio do Memorando 02/2005/DICON/NEMS/GO, de 05/01/2005, foi encaminhado à CGIS/DIPE/SE/MS um novo anexo IX ao plano de trabalho (fls. 23 a 25 do processo 25000.184752/2004-87) , contendo agora a especificação de aquisição de: duas unidades médico-odontológicas, no valor de R$ 150.000,00; dez ambulâncias simples remoção, no valor de R$ 560.000,00.
03.8 Ou seja, ao invés de corrigir o plano de trabalho anterior, conforme determinado pelo Parecer n° 5221/04, a entidade por intermédio do NEMS/GO, apresentou nova proposta de aquisição, alterando o objeto inicialmente solicitado. Ressaltamos, mais uma vez que isso ocorreu após a assinatura do convênio.
03.9 Sem nenhuma justificativa ou encaminhamento evidenciado no processo 25000.184752/2004-87, às fls. 30 temos outro anexo IX, desta feita com a especificação de aquisição de: duas unidades médico-odontológicas, no valor de R$ 150.000,00; dez ambulâncias simples remoção, no valor de R$ 556.000,00.
03.10 Mais urna vez sem nenhuma justificativa ou encaminhamento evidenciado no processo 25000.184752/2004-87, às fls. 31 e 32 temos outro anexo IX, com o carimbo de 'aprovado' aposto pelo MS, desta feita com a especificação de aquisição de: dois microônibus adaptados para atendimentos médico-odontológicos, no valor de R$ 184.000,00; dois conjuntos de equipamentos diversos para unidade móvel de saúde (consultórios médico e odontológico) no valor de R$ 116.000,00; nove ambulâncias simples remoção, no valor de R$ 556.000,00.
03.11 Esta última proposta de aquisição (anexo IX) foi objeto do Parecer 7266/04/CGIS/DIPE/SE/MS de 25/02/2005 (fls. 40 do processo 25000.184752/2004-87) , o qual aprovou a proposta, sem, entretanto, entrar no mérito da alteração do objeto inicial. (grifos acrescidos) 
44.	Foi emitido pelo Ministério da Saúde o Relatório de Verificação in loco 8-3/2012, que faz referência a unidades de suporte básico (peça 2, p. 269 e 274) , informando que os materiais teriam sido adquiridos de acordo com o plano de trabalho aprovado. Também foi emitido o Relatório de Verificação in loco 67-4/2012, que na execução do objeto informa se tratar da aquisição de nove ambulâncias de suporte básico, confirmando a sua execução ao informar que durante a visita foram encontradas sete ambulâncias de suporte básico (peça 2, p. 327-328) .
45.	Por fim, no que se refere a este relato sobre a documentação existente no processo de TCE enviado a esta Corte de Contas, é preciso registrar que em diversos trechos do processo, a própria entidade menciona as ambulâncias sem especificar de que tipo se tratam, como, por exemplo, no termo de sua entrega à prefeitura de Anápolis/GO (peça 2, p. 353) , o que dificulta a identificação da transformação que, de fato, foi realizada nos veículos. O mesmo pode ser dito em relação ao Ministério da Saúde, pois há parecer emitido pela divisão de convênios e gestão (Parecer GESCON 6000, de 21/12/2011, peça 2, p. 240) informando que a entidade Asas de Socorro adquiriu nove ambulâncias, e dois micro-ônibus de acordo com o Plano de Trabalho, sem especificar o tipo de UMS.
46.	Diante de todo o exposto, verifica-se haver muitas contradições entre as conclusões apresentadas ao longo do processo. O cálculo do débito a ser imputado aos responsáveis, realizado por esta unidade técnica, por esse motivo, na peça 23, tomou como referência as informações constantes nas notas fiscais emitidas pela empresa responsável pela transformação (peça 2, p. 138-146) . A questão - tipo A ou B -, ademais, não havia sido, até este ponto, objeto de controvérsia.
47.	Diante da argumentação dos responsáveis de que, na realidade, se trata de UMS do tipo B, é preciso ressaltar que os relatórios de verificação in loco 8-3/2012 e 67-4/2012, acima mencionados, fazem referência a unidades de suporte básico. Recorrendo-se à jurisprudência desta Corte de Contas, verifica-se haver decisão no sentido de que manifestações expedidas por órgão público, assinadas por agente público com competência para tanto, têm fé pública e, portanto, relevante valor probatório (Acórdão 2664/2014-TCU-Plenário, relator Augusto Sherman) . O fato de os citados relatórios tratarem de fiscalizações que foram a campo e examinaram algumas das UMS adquiridas, neste contexto, torna-se relevante.
48.	Assim, ante todas as incongruências verificadas, considera-se razoável utilizar como referência no cálculo do débito as ambulâncias como sendo do tipo B - suporte básico -, especialmente diante da existência dos relatórios emanados do Ministério da Saúde corroborando tal afirmação, o que resulta numa situação menos gravosa para o responsável.
Cálculo do débito
49.	No que se refere às alegações de defesa apresentadas, não foi possível deduzir a forma como foi obtido o valor de R$ 18.558,54, apresentado pelos responsáveis em suas alegações de defesa (peça 42, p. 12) , não havendo memória de cálculo na documentação apresentada. Considera-se pertinente, porém, diante das análises realizadas, reavaliar o cálculo do débito realizado à peça 23, reproduzido no item 27 desta instrução, com os ajustes a seguir descritos. 
50.	Inicialmente, conforme análise realizada acima, o valor de transformação do veículo adquirido será ajustado para considerar a transformação de veículo de pequeno porte em UMS do tipo suporte básico (B) , sem equipamentos, em 2005, adotando-se o valor de R$ 12.201,54 (peça 20, p. 14) , em substituição aos R$ 8.134,36 anteriores. 
51.	A transformação do veículo em UMS do tipo B, por sua vez, já inclui os custos de uma régua tripla e da sirene, conforme registrado na peça 20, p. 13-14, motivo pelo qual serão excluídos os seus valores ao calcular o débito (régua tripla R$ 	210,00, sirene eletrônica R$ 	319,00) . Assim, o valor do superfaturamento corresponde à soma dos valores dos equipamentos e serviços adquiridos, acrescidos de 10%, subtraídos do valor do pagamento efetuado. O resultado deste cálculo encontra-se na tabela que segue.
		A
	B
	C
	E
	F

	Especificação
	Qtde
	Valor Unit (Referência) dezembro/15
	Valor Unit. (NF) 
	Superfaturamento Unit. [ (C - B*1,10) ]
	Superfaturamento
Total (E*A) 

	AMBULÂNCIA
					
	Equipamento/transformação
					
	Maca fixa em aço 
	9
	426,69
	NI
	-
	-

	Suporte para soro plasma
	9
	181,74
	NI
	-
	-

	Cilindro para oxigênio
	9
	858,54
	NI
	-
	-

	Estetoscópio adulto *
	9
	48,80
	NI
	-
	-

	Estetoscópio infantil*
	9
	44,74
	NI
	-
	-

	Esfigmomanômetro infantil *
	9
	126,01
	NI
	-
	-

	Esfigmomanômetro adulto * 
	9
	190,07
	NI
	-
	-

	Reanimador manual adulto*
	9
	78,00
	NI
	-
	-

	Reanimador manual infantil *
	9
	67,69
	NI
	-
	-

	Serviço de Transformação sem equipamentos (inclui armários, banco, revestimento, janelas, lanternas, régua tripla e sirene) 
	9
	12.201,54
	NI
	-
	-

	Valor total dos equipamentos/transformação 
	9
	14.223,82
	21.800,00
	6.153,80
	55.384,18

	Total do superfaturamento
	55.384,18

* Itens integrantes da maleta de emergência, conforme especificado no plano de trabalho (peça 2, p. 8) 
CONCLUSÃO
52.	Em face da análise promovida, propõe-se rejeitar parcialmente as alegações de defesa apresentadas pelo Sr. Rocindes José Correa e pela Associação Asas de Socorro, uma vez que não foram suficientes para sanear todas as irregularidades a eles atribuídas.
53.	Quanto à possibilidade de trazer ao polo passivo deste processo a empresa contratada (Vida Empreendimentos Ltda.) , aventada pelos responsáveis, verifica-se que a responsabilização solidária é um instrumento que visa favorecer o credor, e não um direito daqueles aos quais se imputa débito. Além disso, já foi dada, em 2014, baixa no CNPJ da empresa que sequer se manifestou, em mais de 10 anos, nas apurações realizadas.
54.	No que se refere à possibilidade de classificar as Unidades Móveis de Saúde como sendo de tipo B (suporte básico) , e não como de tipo A (simples remoção) , verificou-se que é razoável tal mudança nos valores adotados. Assim, ajustes realizados no cálculo do débito a ser imputado aos responsáveis sugerem uma diminuição no seu valor.
55.	Os argumentos de defesa, entretanto, não lograram afastar o débito imputado aos responsáveis. Ademais, inexistem nos autos elementos que demonstrem sua boa-fé ou a ocorrência de outros excludentes de culpabilidade. Desse modo, suas contas devem, desde logo, ser julgadas irregulares, nos termos do art. 202, § 6º, do Regimento Interno/TCU, procedendo-se à sua condenação em débito e à aplicação da multa prevista no art. 57 da Lei 8.443/1992. 
PROPOSTA DE ENCAMINHAMENTO
56.	Diante do exposto, submetemos os autos à consideração superior, propondo ao Tribunal:
a) rejeitar parcialmente as alegações de defesa apresentadas pelo Sr. Rocindes José Correa e pela Associação Asas de Socorro;
b) com fundamento nos arts. 1º, inciso I, 16, inciso III, alínea 'c' da Lei 8.443/1992 c/c os arts. 19 e 23, inciso III, da mesma Lei, e com os arts. 1º, inciso I, 209, inciso III, 210 e 214, inciso III, do Regimento Interno, que sejam julgadas irregulares as contas do Sr. Rocindes José Correa, CPF XXX.327.608-XX, e da Associação Asas de Socorro, CNPJ 01.052.752/0001-69, e condená-los, em solidariedade, ao pagamento da quantia a seguir especificada, com a fixação do prazo de quinze dias, a contar das notificações, para comprovarem, perante o Tribunal (art. 214, inciso III, alínea 'a', do Regimento Interno) , o recolhimento da dívida aos cofres do Fundo Nacional de Saúde, atualizada monetariamente e acrescida dos juros de mora, calculados a partir das datas discriminadas, até a data do recolhimento, na forma prevista na legislação em vigor.
	VALOR ORIGINAL (R$) 
	DATA DA OCORRÊNCIA

	55.384,18
	14/12/2005

   Valor atualizado até 2/10/2018: R$ 110.879,13
c) aplicar ao Sr. Rocindes José Correa, CPF XXX.327.608-XX, e à Associação Asas de Socorro, CNPJ 01.052.752/0001-69, a multa prevista no art. 57 da Lei 8.443/1992 c/c o art. 267 do Regimento Interno, com a fixação do prazo de quinze dias, a contar das notificações, para comprovarem, perante o Tribunal (art. 214, inciso III, alínea 'a', do Regimento Interno) , o recolhimento das dívidas aos cofres do Tesouro Nacional, atualizadas monetariamente desde a data do acórdão até a dos efetivos recolhimentos, se forem pagas após o vencimento, na forma da legislação em vigor;
d) autorizar, desde logo, nos termos do art. 28, inciso II, da Lei 8.443/1992, a cobrança judicial das dívidas caso não atendidas as notificações; 
e) autorizar o pagamento da dívida do Sr. Rocindes José Correa, CPF XXX.327.608-XX, e da Associação Asas de Socorro, CNPJ 01.052.752/0001-69, em até 36 parcelas mensais e consecutivas, nos termos do art. 26 da Lei 8.443/1992 c/c o art. 217 do Regimento Interno, fixando-lhes o prazo de quinze dias, a contar do recebimento da notificação, para comprovarem perante o Tribunal o recolhimento da primeira parcela, e de trinta dias, a contar da parcela anterior, para comprovarem os recolhimentos das demais parcelas, devendo incidir sobre cada valor mensal, atualizado monetariamente, os juros de mora devidos, na forma prevista na legislação em vigor;
f)  alertar os responsáveis de que a falta de comprovação do recolhimento de qualquer parcela importará o vencimento antecipado do saldo devedor, nos termos do § 2º do art. 217 do Regimento Interno deste Tribunal;
g) encaminhar cópia da deliberação ao Procurador-Chefe da Procuradoria da República em Goiás, nos termos do § 3º do art. 16 da Lei 8.443/1992 c/c o § 7º do art. 209 do Regimento Interno do TCU, para adoção das medidas que entender cabíveis, destacando que o inteiro teor da deliberação, incluindo relatório e voto, pode ser consultado no endereço www.tcu.gov.br/acordaos." (grifos no original) .
	É o relatório.

8.1. Neves Teodoro Rezende de Sousa (28.373/OAB-GO) e outros, representando Rocindes José Correa e Associação Asas de Socorro.

Procurador Marinus Eduardo De Vries Marsico.

TOMADA DE CONTAS ESPECIAL. CONVÊNIO CELEBRADO ENTRE O MINISTÉRIO DA SAÚDE E A ASSOCIAÇÃO ASAS DE SOCORRO. NÃO COMPROVAÇÃO DA BOA E REGULAR APLICAÇÃO DE PARTE DOS RECURSOS FEDERAIS REPASSADOS. CITAÇÃO. ACOLHIMENTO PARCIAL DAS ALEGAÇÕES DE DEFESA. IRREGULARIDADE DAS CONTAS. DÉBITO. MULTA.

TOMADA DE CONTAS ESPECIAL (TCE)

Secretaria de Controle Externo de Tomada de Contas Especial (SecexTCE).

Cuidam os autos de Tomada de Contas Especial (TCE) instaurada pelo Fundo Nacional de Saúde/Ministério da Saúde (FNS/MS) , em desfavor da Associação Asas de Socorro (ASAS) , solidariamente com o Sr. Rocindes José Correa, presidente dessa entidade, em razão da impugnação parcial de despesas do Convênio 4.654/2004 (peça 2, p. 16-24) , celebrado entre o Ministério da Saúde e a referida associação, tendo por objeto "dar apoio financeiro para aquisição de equipamentos e materiais permanentes, visando ao fortalecimento do Sistema Único de Saúde - SUS".
2.	Conforme disposto no convênio em análise, foram previstos o montante de R$ 856.000,00 de recursos federais para a execução do objeto, que foram repassados em parcela única mediante ordem bancária 2005OB907011, datada de 14/12/2005 (peça 2, p. 32) , e creditados em conta corrente da associação em 16/12/2005 (peça 2, p. 93) . Não houve previsão de recursos de contrapartida.
3.	Por meio do referido ajuste e suas alterações, foram adquiridos dois micro-ônibus para serem utilizados como unidades médico-odontológicas, dois conjuntos de equipamentos para compor consultório médico e odontológico dessas duas unidade móveis e nove ambulâncias.
4.	Instaurada a competente Tomada de Contas Especial, os fatos foram circunstanciados no Relatório Completo do Tomador de Contas 273/2014 (peça 3, p. 35-45) , restando caracterizada a responsabilidade da Associação Asas de Socorro/GO (ASAS) , solidariamente com o Sr. Rocindes José Correa, presidente da entidade convenente, em razão da impugnação parcial de despesas (superfaturamento) , nos termos da alínea "d" do inciso II do artigo 38 da IN/STN 01/1997, apurando-se como prejuízo o valor original de R$ 177.049,71 a ser deduzida a quantia recolhida de R$ 11.507,08.
5.	Os pronunciamentos do dirigente do Órgão de Controle Interno e da autoridade ministerial foram uniformes pela irregularidade das contas, atribuindo solidariamente aos citados responsáveis débito pela quantia mencionada (peça 3, p. 73-75) .
6.	No âmbito desta Corte de Contas, após instrução do processo pela Sec-GO (peças 4-5 e 15 a 17) e pronunciamento do Ministério Público junto ao Tribunal (peça 18) , levando em conta que o caso em análise está inserido, de certa forma, no contexto dos processos que tratam da "Operação Sanguessuga", entendi que a apuração do débito deveria ter aplicado a metodologia de cálculo dos valores referenciais e do superfaturamento adotada pelo TCU no âmbito da citada operação e, também, que a unidade técnica deveria avaliar a responsabilidade solidária da empresa contratada pela Associação Asas de Socorro.
7.	Oportuno registrar que tal metodologia, constante à peça 20, foi desenvolvida pela CGU e Departamento Nacional de Auditoria do SUS (Denasus) , aperfeiçoada por equipe de auditores do TCU e aprovada por esta Corte de Contas em Sessão de 21/11/2007 (Acórdão 2451/2007-TCU-Plenário - Ministro-Relator Marcos Vinicios Vilaça) .
8.	Quantificado o débito pela citada metodologia, foi realizada nova citação solidária da Associação Asas de Socorro e do Sr. Rocindes José Correa, nos seguintes termos: "realizar a citação da Associação Asas de Socorro, CNPJ 01.052.752/0001-69, solidariamente com o Sr. Rocindes José Correa, CPF 866.327.608-72, com fundamento nos arts. 10, § 1º, e 12, incisos I e II, da Lei 8.443/1992 c/c o art. 202, incisos I e II, do RI/TCU, para que, no prazo de quinze dias, apresentem alegações de defesa e/ou recolham aos cofres do Fundo Nacional de Saúde a quantia abaixo indicada, atualizada monetariamente a partir da respectiva data até o efetivo recolhimento, abatendo-se na oportunidade a quantia de R$ 11.507,08, devolvidos em 16/5/2006, e outros eventuais ressarcimentos, na forma da legislação em vigor, em decorrência do superfaturamento na aquisição de equipamentos e transformação em ambulâncias (9 ambulâncias x R$ 10.045,80 = R$ 90.412,16) , no âmbito do Convênio 4.654/2004, celebrado com o Ministério da Saúde: valor original: R$ 90.412,16, data 14/12/2005". (peça 23, p. 7, ofícios de citação às peças 34 e 35) .
9.	Regularmente citados na forma prevista no art. 179, inciso I, do Regimento Interno do TCU (ciência da comunicação à peça 41) , os responsáveis apresentaram, em conjunto, alegações de defesa conforme documentação constante da peça 42.
10.	Em suas alegações de defesa, os responsáveis apresentam uma série de alegações que, em breve síntese, buscam: (i) a responsabilização solidária da empresa contratada para realizar a transformação dos veículos adquiridos em Unidade Móvel de Saúde (UMS) (Vida Empreendimentos Ltda.) ; a correção de erro do Tribunal ao considerar os custos da transformação dos automóveis em ambulâncias do tipo "simples remoção" (tipo A) , e não em ambulâncias do tipo "suporte básico" (tipo B) ; (iii) defender que o valor do custo de transformação em ambulância do tipo B, adicionado aos custos dos equipamentos, é de R$ 18.558,54; e (iv) o retorno do processo à fase de diligências, com o fim de apurar a responsabilidade da empresa Vida Empreendimentos Ltda., e o reconhecimento da boa e regular aplicação das verbas federais repassadas, com a consequente aprovação da prestação de contas.
11.	Ao analisar os argumentos apresentados pelos recorrentes, conforme itens 29 a 51 da instrução da unidade técnica, reproduzida no relatório precedente, a Sec-GO, concluiu que, in verbis:
"52.	Em face da análise promovida, propõe-se rejeitar parcialmente as alegações de defesa apresentadas pelo Sr. Rocindes José Correa e pela Associação Asas de Socorro, uma vez que não foram suficientes para sanear todas as irregularidades a eles atribuídas.
53.	Quanto à possibilidade de trazer ao polo passivo deste processo a empresa contratada (Vida Empreendimentos Ltda.) , aventada pelos responsáveis, verifica-se que a responsabilização solidária é um instrumento que visa favorecer o credor, e não um direito daqueles aos quais se imputa débito. Além disso, já foi dada, em 2014, baixa no CNPJ da empresa que sequer se manifestou, em mais de 10 anos, nas apurações realizadas.
54.	No que se refere à possibilidade de classificar as Unidades Móveis de Saúde como sendo de tipo B (suporte básico) , e não como de tipo A (simples remoção) , verificou-se que é razoável tal mudança nos valores adotados. Assim, ajustes realizados no cálculo do débito a ser imputado aos responsáveis sugerem uma diminuição no seu valor.
55.	Os argumentos de defesa, entretanto, não lograram afastar o débito imputado aos responsáveis. Ademais, inexistem nos autos elementos que demonstrem sua boa-fé ou a ocorrência de outros excludentes de culpabilidade. Desse modo, suas contas devem, desde logo, ser julgadas irregulares, nos termos do art. 202, § 6º, do Regimento Interno/TCU, procedendo-se à sua condenação em débito e à aplicação da multa prevista no art. 57 da Lei 8.443/1992". 
12.	Diante dessas conclusões, a unidade instrutiva propõe: (i) a rejeição parcialmente das alegações de defesa apresentadas pelo Sr. Rocindes José Correa e pela Associação Asas de Socorro; (ii) o julgamento irregular das contas dos citados responsáveis e a condenação em débito solidário (valor original de R$ 55.384,18, data base de 14/12/2005) ; (iii) a aplicação da multa prevista no art. 57 da Lei 8.443/1992 c/c o art. 267 do Regimento Interno do TCU aos mesmos responsáveis; (iv) a autorização da cobrança judicial das dívidas e do pagamento das dívidas em até 36 parcelas mensais e consecutivas; e (v) o envio de cópia da deliberação ao Procurador-Chefe da Procuradoria da República em Goiás.
13.	Verifico que os elementos contidos nos autos demonstram concretamente que a Associação Asas de Socorro e de seu dirigente, Sr. Rocindes José Correa, deixaram de apresentar, em relação à aquisição de equipamentos e transformação em ambulâncias, prova da correta aplicação de parte dos recursos federais sob sua responsabilidade, em oposição às normas que impõem aos responsáveis pela aplicação de recursos repassados pela União a obrigação legal de justificar a boa e regular aplicação dos recursos públicos.
14.	Considerando que é da responsabilidade dessa associação e do citado dirigente demonstrarem a correta aplicação da totalidade dos recursos públicos postos à sua disposição e que estes não trouxeram aos autos documentação capaz de comprovar o bom e regular emprego da totalidade dos recursos repassados, acompanho as conclusões e o encaminhamento da unidade técnica, anuídos pelo Parquet junto ao Tribunal, incorporando-os às minhas razões de decidir, sem prejuízo de tecer as seguintes considerações que tenho por pertinentes.
15.	Em linha com a Secex-GO, considero que a obrigação de demonstrar a regular aplicação da totalidade dos recursos federais repassados é da Associação Asas de Socorro e do Sr. Rocindes José Correa, que estão obrigados a demonstrar de forma detalhada, por meio de comprovantes fiscais, extratos bancários e relatórios, entre outros documentos, todas as despesas realizadas para a execução do Convênio 4.654/2004, apresentando-os ao FNS/MS, quando da prestação de contas do referido ajuste ou da competente tomada de contas especial, ou, ainda, ao TCU, quando da apresentação de suas alegações de defesa, o que, em relação à parcela dos recursos recebido, não foi feito em nenhum desses momentos.
16.	Em relação à responsabilização solidária, os argumentos apresentados pelos responsáveis não merecem prosperar. A eventual falta de chamamento ao processo de outro possível responsável solidário não obsta a imputação do débito ao Sr. Rocindes José Correa e à Associação Asas de Socorro, não traz prejuízos à defesa desses responsáveis, nem induz nulidade processual sobre este feito, até mesmo porque, como assentado nos Acórdãos 864/2009, 3.320/2015, 3.411/2013 e 2.591/2016, todos do Plenário, nos Acórdãos 2.917/2006 e 4.192/2011, da 1ª Câmara, e nos Acórdãos 10.560/2011, 11.151/2011, 11.437/2011, 206/2012, da 2ª Câmara, o instituto da solidariedade passiva constitui benefício legal erigido em favor do credor, não configurando óbice para que o devedor interessado busque em juízo eventual ressarcimento pessoal por meio da devida ação judicial regressiva. Assim, a tentativa de adicionar a empresa contratada ao rol de responsáveis deste processo não teria outro efeito que não fosse protelar a sua conclusão.
17.	O entendimento jurisprudencial desta Corte de Contas, conforme evidencia os seguintes enunciados da Jurisprudência Selecionada do TCU, reforça o entendimento supra:
O instituto da solidariedade passiva constitui benefício legal erigido em favor do credor, razão por que a eventual ausência de chamamento ao processo de outros responsáveis solidários não obsta a imputação de débito ao agente devidamente citado pelo TCU. (Acórdão 1737/2014-TCU-Segunda Câmara, Relator: ANDRÉ DE CARVALHO) ;
O instituto da solidariedade passiva constitui benefício legal erigido em favor do credor, razão pela qual eventual ausência do chamamento de outros responsáveis solidários pelo TCU não constitui nulidade processual, não obstando, portanto, a imputação de débito ao agente devidamente citado, o qual, querendo, poderá reaver em juízo eventual ressarcimento pessoal por meio de ação regressiva. (Acórdão 2591/2016-TCU-Plenário, Relator: BENJAMIN ZYMLER) ;
Não há necessidade de chamamento, no processo de controle externo, de todos os corresponsáveis por débito perante o erário, uma vez que o instituto da solidariedade passiva é benefício conferido pelo legislador ordinário ao credor, que pode exigir de um ou de alguns dos devedores o pagamento da integralidade da dívida. (Acórdão 1337/2017-TCU-Plenário, Relatora: ANA ARRAES) ;
No TCU, a solidariedade passiva constitui benefício do credor, que pode exigir de um ou de todos os devedores a integralidade da dívida. Não havendo litisconsórcio necessário, não é direito subjetivo do devedor citado exigir a citação dos demais responsáveis solidários. (Acórdão 1797/2016-TCU-Plenário, Relator: VITAL DO RÊGO) .
18.	No tocante ao cálculo do débito decorrente de sobrepreço na aquisição de equipamentos e transformação em ambulâncias, considerando que a alegação apresentada pelos responsáveis - valor do custo de transformação em ambulância do tipo B, adicionado aos custos dos equipamentos, é de R$ 18.558,54 - não veio acompanhada de memória de cálculo, não é possível deduzir como tal valor foi obtido.
19.	Quanto ao valor pago pelos serviços prestados pela empresa Vida Empreendimentos Ltda., constata-se que as notas fiscais emitidas pela referida empresa não individualizam os valores cobrados pela transformação e pelos equipamentos incorporados à UMS, informando apenas o valor total dos serviços por veículo - R$ 21.800,00 (peça 2, p. 138-146) .
20.	Tendo em vista que estamos acatando parcialmente as alegações de defesa no sentido de entender razoável classificar a transformação dos veículos de pequeno porte em UMS do tipo B (suporte básico) , o débito imputado aos responsáveis está sendo reduzido. Em termos numéricos, o valor da transformação dos veículos em UMS passa de R$ 8.134,36 (valor da transformação de veículo em UMS do tipo A, simples remoção) para R$ 12.201,54 (valor da transformação de veículo em UMS do tipo B, suporte básico) .
21.	Com os necessários ajustes, nos termos da tabela constante do item 51 da instrução da unidade técnica de peça 43, transcrita no relatório precedente, o valor total dos equipamentos e da transformação resulta em R$ 14.223,82/UMS. Considerando: (i) o valor unitário constante da Nota Fiscal (R$ 21.800,00/UMS) ; (ii) o referido valor total dos equipamentos e da transformação por UMS acrescido de 10% (R$ 15.646,20/UMS) ; e (iii) o quantitativo de 9 UMS; o valor do débito total apurado é de R$ 55.384,18. 
22.	Ressalto que, em decorrência do acatamento parcial das alegações de defesa dos responsáveis, o valor do débito foi reduzido de R$ 90.412,16, valor constante dos ofícios de citação (peças 34 e 35) , para R$ 55.384,18, data base 14/12/2005.
23.	Neste ponto, oportuno trazer aos autos esclarecimentos sobre a metodologia de cálculo dos valores referenciais e do superfaturamento adotada pelo TCU no âmbito da "Operação Sanguessuga", constante de diversos processos que apreciaram processos de TCE envolvendo a citada operação, entre os quais Acórdãos 586/2019 e 3.079/2016, do Plenário; 2.986/2016-Primeira Câmara; 7.502/2015, 2.967/2015 e 2.805/2015 da Segunda Câmara, in verbis:
37.3. Definiu-se o preço de mercado de uma UMS como a soma de três componentes: o preço do veículo, o custo de transformação do veículo em UMS e o custo dos equipamentos a ela incorporados.
37.4. Quanto à origem do valor de referência adotado para o veículo, cabem os seguintes esclarecimentos. Sempre que possível foram adotados os preços dos veículos fornecidos pela Fundação Instituto de Pesquisas Econômicas (Fipe) , os quais são obtidos a partir de visitas em mais de 320 lojas de veículos usados e concessionários autorizados, tradicionais feiras de veículos usados, principais jornais e revistas, de todo o Brasil, especializados em classificados de veículos e contatos por telefone em todo o país, constituindo o mais completo estudo no gênero. Se tratasse de ônibus usado não disponível diretamente na tabela da Fipe, a metodologia determina que se adote como preço de mercado o valor do veículo constante da tabela de valores de referência para cobrança do Imposto sobre a Propriedade de Veículos Automotores (IPVA) , fornecida pela Secretaria de Fazenda do Estado de Rondônia (Sefaz/RO) , no ano de sua aquisição (item 1.i da Metodologia de Cálculo disponível no endereço eletrônico indicado anteriormente neste pronunciamento) . Cabe destacar que os valores que servem de base de cálculo para cobrança do IPVA da maioria dos estados é calculada pela Fipe regionalmente. Ressalta-se que a utilização dos valores fornecidos pela instituição como base de cálculo para o estado de Rondônia, além de garantir preços de mercado, beneficia o responsável na medida em que apresenta preços cuja base de cálculo apresenta-se superior à média nacional de preços de veículos, considerando, para tanto, a distância dos grandes centros urbanos, o que eleva consideravelmente o valor do frete.
37.5. Na apuração dos custos das transformações e dos equipamentos, foram considerados os valores da pesquisa de mercado efetuada por equipes da CGU e do Denasus, bem como os custos efetivamente praticados nos 1.180 convênios celebrados pelo Ministério da Saúde com 655 municípios para a aquisição de ambulâncias e encaminhados a este Tribunal, incluídos os custos operados pelas próprias empresas da Família Vedoin e demais empresas envolvidas (Grupo Planam) .
37.6. Por fim, para conferir ainda mais conservadorismo aos critérios adotados, a fim de se avaliar com bastante segurança a existência ou não de superfaturamento, considerou-se a prática de sobrepreço apenas os casos em que os valores praticados excedessem os valores médios de mercado das unidades móveis de saúde em mais do que 10%, patamar esse aprovado pelo Plenário do TCU mediante Questão de Ordem da Sessão de 20/5/2009. Sobre este valor, calculou-se o valor a ser restituído aos cofres do Fundo Nacional de Saúde ou do Tesouro Nacional, dependendo do caso, com base no percentual de participação financeira da União no convênio.
37.7. Observa-se, com isso, que o valor de referência não é uma simples cotação no mercado, mas reflexo de ampla pesquisa de mercado, a qual considera, além dos valores pesquisados, o preço final praticado pelas empresas no período considerado, garantindo a inclusão de todos os custos incorridos na formação do preço.
24.	Dessa forma, tendo em vista que a defesa da Associação Asas de Socorro e do Sr. Rocindes José Correa não trouxe elementos suficientes para desconstituir a totalidade do débito apurado na aquisição de equipamentos e transformação em ambulâncias, acato parcialmente as alegações de defesa apresentadas. 
25.	Quanto à aferição da boa-fé na conduta dos responsáveis, em se tratando de processo em que os responsáveis não trouxeram aos autos documentação probatória para comprovar a boa e regular execução de parte das despesas inerentes ao Convênio 4.654/2004, não há elementos suficientes para que se possa efetivamente reconhecê-la, podendo este Tribunal, desde logo, proferir o julgamento de mérito pela irregularidade das contas, nos termos do § 6º do art. 202 do Regimento Interno do TCU.
26.	Quanto ao julgamento das contas, entendo, em linha com o proposto pela unidade instrutora e com a jurisprudência do Tribunal, a exemplo dos seguintes precedentes: Acórdãos-TCU 2.811/2010, 2.025/2011, 665/2012, 2.606/2012 e 1.149/2013, todos do Plenário; 4.780/2011, 5.259/2011, 3.866/2012, 5.297/2013, 5.471/2013 e 4.707/2014, todos da 1ª Câmara; 943/2012, 6.720/2012, 4.252/2013 e 3.149/2014, todos da 2º Câmara; necessário julgar as contas tanto do dirigente como da pessoa jurídica convenente.
27.	Os fatos relatados também dão suporte à aplicação da multa prevista no art. 57 da Lei 8.443, de 1992, bem como ao envio de cópia da deliberação aos responsáveis, ao Fundo Nacional de Saúde/Ministério da Saúde e ao Procurador-Chefe da Procuradoria da República em Goiás, nos termos do § 3º do art. 16 da Lei 8.443/1992 c/c o § 7º do art. 209 do Regimento Interno do TCU, para adoção das medidas que entender cabíveis.
.	Pelas razões expostas, acolhendo a proposta de mérito oferecida pela unidade técnica, aquiescida pelo Ministério Público junto ao Tribunal, VOTO no sentido de que seja adotado o Acórdão que ora submeto a este Colegiado.
TCU, Sala das Sessões Ministro Luciano Brandão Alves de Souza, em  de julho de 2019.
Ministro JOÃO AUGUSTO RIBEIRO NARDES
Relator